ACORDAO-COMPLETO-2411793

ACÓRDÃO 6889/2020 ATA 21/2020 - SEGUNDA CÂMARA

Vistos, relatados e discutidos estes autos de Tomada de Contas Especial instaurada pelo Fundo Nacional de Saúde - FNS, tendo originalmente como responsáveis a Drogaria Goiás Comércio de Produtos Farmacêuticos Eireli. e sua sócia administradora, Sra. Paula Christina Gomes Gonçalves Lenza, em razão de irregularidades na gestão dos recursos do Sistema Único de Saúde - SUS, no período de janeiro de 2014 a fevereiro de 2015, no âmbito do Programa Farmácia Popular do Brasil - Aqui Tem Farmácia Popular (PFPB) .  
ACORDAM os Ministros do Tribunal de Contas da União, reunidos em sessão da 2ª Câmara, ante as razões expostas pelo Relator, em:
9.1. com fundamento nos arts. 1º, inciso I, 16, inciso III, alíneas b e c, 19, caput, e 23, inciso III, da Lei 8.443/1992, julgar irregulares as contas da Drogaria Goiás Comércio de Produtos Farmacêuticos Eireli, de sua sócia administradora, a Sra. Paula Christina Gomes Goncalves Lenza, e de outro sócio administrador, no período de 14/04/1989 a 13/01/2016, o Sr. Celismar Goncalves, condenando-os, solidariamente, ao pagamento das quantias a seguir indicadas, acrescidas da atualização monetária e dos juros de mora, calculados a partir das datas especificadas até a efetiva quitação, fixando-lhes o prazo de 15 (quinze) dias, a contar do recebimento da notificação, para que comprovem, perante o Tribunal (art. 214, inciso III, alínea a, do Regimento Interno/TCU) , o recolhimento da dívida ao Fundo Nacional de Saúde, nos termos da legislação em vigor: 
	VALOR ORIGINAL (R$) 
	DATA DA OCORRÊNCIA

	2.397,60
	28/02/2014

	1.251,45
	28/02/2014

	743,51
	16/04/2014

	2.218,50
	16/04/2014

	1.036,42
	12/05/2014

	7,80
	12/05/2014

	53,46
	12/05/2014

	4.053,00
	12/05/2014

	36,91
	12/05/2014

	1.577,40
	30/05/2014

	511,48
	30/05/2014

	25,20
	07/07/2014

	148,06
	07/07/2014

	50,37
	07/07/2014

	93,60
	07/07/2014

	46,80
	31/07/2014

	1.931,98
	31/07/2014

	36,91
	01/08/2014

	417,26
	01/08/2014

	24,00
	01/09/2014

	6.189,30
	01/09/2014

	6.483,29
	09/09/2014

	73,82
	09/09/2014

	57,60
	01/10/2014

	10.133,70
	01/10/2014

	8.326,90
	02/10/2014

	30,54
	02/10/2014

	5607,16
	03/11/2014

	16.234,50
	03/11/2014

	4,80
	03/11/2014

	26,73
	03/11/2014

	30,00
	03/11/2014

	6.808,39
	28/11/2014

	16.785,00
	28/11/2014

	20.511,60
	14/01/2015

	49,20
	14/01/2015

	6.358,35
	14/01/2015

	248,84
	14/01/2015

	165,60
	14/01/2015

	7.659,56
	09/02/2015

	25.479,75
	09/02/2015

	54,00
	09/02/2015

	91,62
	09/02/2015

9.2. aplicar, individualmente, à Drogaria Goiás Comércio de Produtos Farmacêuticos Eireli, e seus sócios administradores, Sra. Paula Christina Gomes Goncalves Lenza e Sr. Celismar Goncalves, a multa prevista nos arts. 19, caput, e 57 da Lei 8.443/1992, no valor de R$ 20.000,00 (vinte mil reais) , fixando o prazo de 15 (quinze) dias, a contar da notificação, para que comprovem, perante o Tribunal (art. 214, inciso III, alínea a, do Regimento Interno/TCU) , o recolhimento das dívidas ao Tesouro Nacional, atualizadas monetariamente desde a data do presente Acórdão até a do efetivo recolhimento, se forem pagas após o vencimento, na forma da legislação em vigor;
9.3. autorizar, caso requerido, nos termos do art. 26 da Lei 8.443/1992, o parcelamento das dívidas em até 36 (trinta e seis) parcelas mensais e sucessivas, sobre as quais incidirão os correspondentes acréscimos legais (débito: atualização monetária e juros; multa: atualização monetária) , esclarecendo aos responsáveis que a falta de pagamento de qualquer parcela importará no vencimento antecipado do saldo devedor (art. 217, § 2º, inciso II, do Regimento Interno/TCU) , sem prejuízo das demais medidas legais; 
9.4. autorizar, desde logo, a cobrança judicial das dívidas a que se referem os subitens 9.1.e 9.2 deste Acórdão, caso não atendidas as notificações, nos termos do art. 28, inciso II, da Lei 8.443/1992;
9.5. remeter cópia deste Acórdão à Procuradoria da República no Estado de Goiás, com fundamento no § 3º do art. 16 da Lei 8.443/1992 e no § 7º do art. 209 do Regimento Interno/TCU.

Tomada de Contas Especial instaurada pelo Fundo Nacional de Saúde, em razão de irregularidades na execução, durante o exercício de 2014, do Programa Farmácia Popular do Brasil  Aqui Tem Farmácia Popular (PFPB).

Segunda Câmara

Fundo Nacional de Saúde - FNS.

3. Responsáveis: Celismar Goncalves (XXX.549.871-XX); Drogaria Goiás Comércio de Produtos Farmacêuticos Eireli (25.124.199/0001-90); e Paula Christina Gomes Goncalves Lenza (XXX.659.101-XX).

13.1. Ministros presentes: Ana Arraes (Presidente), Augusto Nardes e Aroldo Cedraz.
13.2. Ministro-Substituto convocado: Augusto Sherman Cavalcanti.
13.3. Ministro-Substituto presente: Marcos Bemquerer Costa (Relator).

MARCOS BEMQUERER

Trata-se da Tomada de Contas Especial instaurada pelo Fundo Nacional de Saúde - FNS, tendo originalmente como responsáveis a empresa Drogaria Goiás Comércio de Produtos Farmacêuticos Eireli e a Sra. Paula Christina Gomes Gonçalves Lenza, em razão de irregularidades na gestão dos recursos do Sistema Único de Saúde - SUS, no período de janeiro de 2014 a fevereiro de 2015, no âmbito do Programa Farmácia Popular do Brasil - Aqui Tem Farmácia Popular (PFPB) . 
2.	A seguir, transcrevo, com os ajustes de forma pertinentes, excerto da instrução elaborada pela Secex/TCE (peça 42) , em que constam o histórico processual destes autos e a análise do mérito da matéria deste feito: 
"HISTÓRICO 
2. O Programa Farmácia Popular do Brasil - PFPB foi criado pela Lei 10.858, de 13/4/2004, e regulamentado pelo Decreto 5.090, de 20/5/2004, com o objetivo de oferecer à população o acesso a medicamentos considerados essenciais, cumprindo, dessa forma, uma das principais diretrizes da Política Nacional de Assistência Farmacêutica.
3. O PFPB inicialmente funcionava por meio de parceria com governos estaduais, prefeituras municipais e instituições públicas, para o atendimento de projetos de implantação e manutenção de unidades próprias, sob responsabilidade da Fundação Oswaldo Cruz (FIOCRUZ) . 
4. Em 2006, por meio da Portaria n° 491, o Ministério da Saúde - MS expandiu o Programa para utilizar a rede já instalada do comércio varejista de produtos farmacêuticos, o qual recebeu o nome de "Aqui Tem Farmácia Popular".  
5. As farmácias e drogarias privadas que aderem ao programa fornecem aos cidadãos, de forma gratuita, medicamentos para o tratamento de hipertensão, diabetes e asma. Além destes, são disponibilizados, com até 90% de desconto, medicamentos para rinite, dislipidemia, doença de Parkinson, osteoporose, glaucoma, anticoncepcionais e fraldas geriátricas. Para cada venda realizada, o MS reembolsa o comerciante de acordo com tabela de referência de preços de medicamentos elaborada e disponibilizada no seu sítio eletrônico: http://portalms.saude.gov.br/acoes-e-programas/farmacia-popular/legislacao.
6. Em 2017, a Comissão Intergestores Tripartite (CIT) decidiu extinguir a rede própria do programa, passando o 'Aqui Tem Farmácia Popular' a ser o único meio de se obter medicamentos no âmbito do PFPB. 
7. A presente TCE originou-se de constatações do Departamento Nacional de Auditoria do SUS (Denasus) em auditoria realizada em abril de 2016 com a finalidade de avaliar a execução do Programa Farmácia Popular do Brasil junto à empresa Drogaria Goiás Comércio de Produtos Farmacêuticos Eireli, abrangendo o período de janeiro de 2014 a fevereiro de 2015, com foco no cumprimento das normas estabelecidas pela Portaria  971/2012, vigente à época, que dispõe sobre o Programa Farmácia Popular do Brasil.
8. De acordo com o Relatório de Auditoria 16.445 do Denasus e seus anexos (peça 18 e peças 1 a 3) , foram constatadas irregularidades que representavam R$ 154.071,96, em valores históricos. 
9. Foram constatadas, no referido Relatório, as seguintes irregularidades:
9.1. Falta e/ou falha na documentação comprobatória de dispensações de medicamentos do Programa Farmácia Popular do Brasil, caracterizada por:
	a) registro de dispensação de medicamentos e/ou correlatos sem notas fiscais que comprovem a aquisição, contrariando o disposto nos arts. 23, 39 e 40 da Portaria 971/2012, vigente à época das dispensações. Evidência: constatações 426152 e 426153 (peça 18, p. 5-8) ;
	b) não apresentação dos cupons vinculados e receitas médicas solicitados, contrariando o disposto no art. 39 da Portaria 971/2012, vigente à época das dispensações. Evidência: constatação 426154 (peça 18, p. 8-9) ;
	c) registro de dispensação de medicamentos e/ou correlatos em nome/cpf de pessoas falecidas, contrariando o disposto no art. 28 da Portaria 971/2012, vigente à época das dispensações. Evidência: constatação 426156 (peça 18, p. 10-11) ;
10. O detalhamento do débito apurado pelo Denasus consta da peça 18, p. 13-25.
11. Diante das constatações o Denasus deu oportunidade de defesa aos responsáveis, em obediência aos princípios constitucionais que asseguram o direito ao contraditório e à ampla defesa, como demonstram as notificações expedidas em 4/5/2016 e 1/7/2016 (peça 15) . Conforme cita o Relatório de Auditoria 16.445, os responsáveis apresentaram justificativas, as quais lograram afastar parcialmente as irregularidades das constatações 426152 e 426153. 
12. Superada a fase de defesa administrativa, foram emitidas notificações de cobrança pela Secretaria Executiva do FNS aos responsáveis, em ofícios emitidos em 16/8/2017 (peça 18) . Constam dos autos os avisos que comprovam o recebimento das comunicações (peça 5) .
13. Assim, o motivo que levou à instauração da presente Tomada de Contas Especial está materializado por prejuízo causado pela empresa Drogaria Goiás Comércio de Produtos Farmacêuticos Eireli ao Programa Farmácia Popular do Brasil, no valor histórico de R$ 154.071,96, no período de janeiro de 2014 a fevereiro de 2015, tendo em vista irregularidades que contrariaram as normas vigentes à época, especialmente a Portaria 971/2012, frente às constatações apontadas no Relatório de Auditoria 16.445 do Denasus (peça 18) e consolidadas na Matriz de Responsabilização acostada pelo órgão instaurador (peça 21) .
14. Com base no Relatório de Auditoria do Denasus e com fundamento na IN/TCU 71/2012, alterada pela IN/TCU 76/2016 e DN/TCU 155/2016, o Fundo Nacional de Saúde autorizou a instauração de Tomada de Contas Especial (peça 11) .
15. O Relatório Completo do Tomador de Contas Especial 103/2018 (peça 22) registra a apuração de fatos, a quantificação do dano, bem como a identificação dos responsáveis, nos termos do art. 2º da IN TCU 71/2012.
16. Registra, ainda, que foi dada oportunidade de defesa aos responsáveis, conforme as notificações relacionadas no item 'V' do relatório do tomador, expedidas visando a regularização das contas e o ressarcimento do dano (peça 22, p. 5-6) . Conforme item 'VI' do mesmo relatório, os responsáveis não apresentaram justificativas após a emissão do Relatório de Auditoria, apenas na fase preliminar (peça 22, p. 6) . 
17. O Tomador de Contas Especial, em seu Relatório 103/2018 (peça 22, p. 8-9) , chegou às mesmas conclusões quanto às irregularidades apuradas pelo Denasus no Relatório de Auditoria 16.445 (peça 18) . 
18. Por fim, o tomador de contas concluiu pela responsabilização da empresa Drogaria Goiás Comércio de Produtos Farmacêuticos Eireli solidariamente com a Sra. Paula Christina Gomes Goncalves Lenza, quantificando-se o débito no valor de R$ 213.724,77, atualizado em 26/4/2018 (peça 22, p. 1) . A inscrição em conta de responsabilidade, no SIAFI, foi efetuada mediante a Nota de Lançamento de Sistema 2018NS023026, de 26/4/2018 (peça 14) .
19. Uma vez concluída a TCE no âmbito do Fundo Nacional de Saúde, esta foi remetida ao Ministério da Transparência e Controladoria-Geral da União, o qual emitiu o Relatório de Auditoria 744/2019 (peça 23) , que anui com as conclusões do Relatório de Auditoria 16.445 do Denasus (peça 18) e Relatório de Tomada de Contas Especial 103/2018 (peça 22) .
20. Diante disso, a Secretaria de Controle Interno certificou a irregularidade das contas (peça 24) , acompanhado do parecer do dirigente do órgão de controle interno (peça 25) , tendo o Ministro de Estado da Saúde, Sr. Luiz Henrique Mandetta, registrado o conhecimento das conclusões daquele órgão de controle interno (peça 26) . 
21. Autuada no TCU em 14/9/2019, foi realizada Instrução Preliminar com proposta de citação (peça 29) da empresa Drogaria Goiás Comércio de Produtos Farmacêuticos Eireli (CNPJ 25.124.199/0001-90) , da Sra. Paula Christina Gomes Goncalves Lenza (CPF XXX.659.101-XX) , na condição de sócia administradora, e do Sr. Celismar Goncalves (CPF XXX.549.871-XX) , na condição de sócio administrador, proposta essa que obteve parecer favorável da Subunidade (peça 30) e da Unidade (peça 31) . 
22. Os responsáveis foram citados por meio dos ofícios:
	a) empresa Drogaria Goiás Comércio de Produtos Farmacêuticos Eireli: 14345/2019-TCU/Seproc (peça 35) , tendo tomado ciência no dia 20/12/2019, conforme atesta o AR constante da peça 8;
	b) Sra. Paula Christina Gomes Goncalves Lenza: 14350/2019-TCU/Seproc (peça 36) , tendo tomado ciência no dia 23/12/2019, conforme atesta o AR constante da peça 40;
	c) Sr. Celismar Goncalves: 14351/2019-TCU/Seproc (peça 37) , tendo tomado ciência no dia 23/12/2019, conforme atesta o AR constante da peça 39.
23. No dia 28/1/2020 foi juntado despacho de conclusão das comunicações processuais, informando que as providencias inerentes às comunicações processuais foram concluídas com validade da ciência dos responsáveis (peça 41) .
ANÁLISE DOS PRESSUPOSTOS DE PROCEDIBILIDADE DA IN/TCU 71/2012
Prejuízo ao Contraditório e Ampla Defesa
24. Verifica-se que não há prejuízo ao contraditório e ampla defesa, uma vez que não houve o transcurso de mais de dez anos desde o fato gerador sem que tenha havido a notificação dos responsáveis pela autoridade administrativa federal competente (art. 6º, inciso II, c/c art. 19 da IN/TCU 71/2012, modificada pela IN/TCU 76/2016) , pois os recursos transferidos e as despesas impugnadas referem-se aos exercícios de janeiro de 2014 a fevereiro de 2015, e os responsáveis foram notificados sobre as irregularidades pela autoridade administrativa competente em 4/5/2016 e 1/7/2016 (peça 15) , fato também verificado pelo tomador de contas no item 'VI' do Relatório de Tomada de Contas Especial 103/2018 (peça 22, p. 6) .
Valor de Constituição da TCE
25. Verifica-se, também, que o valor atualizado do débito apurado (sem juros) em 1/1/2017 é de R$ 182.937,50, portanto superior ao limite mínimo de R$ 100.000,00, na forma estabelecida conforme os arts. 6º, inciso I, e 19 da IN/TCU 71/2012, modificada pela IN/TCU 76/2016.
VERIFICAÇÃO DA EXISTÊNCIA DE OUTROS DÉBITOS
26. Em atenção ao comando contido no item 9.4 do Acórdão 1772/2017-TCU-Plenário, de relatoria do Exmo. Ministro-Substituto Augusto Sherman Cavalcanti, e em atendimento ao disposto no art. 6º, § 1º, da Instrução Normativa TCU 71/2012, informa-se que não foi constatada a existência de outros débitos imputáveis aos responsáveis arrolados nestes autos em demais processos em tramitação no Tribunal. 
EXAME TÉCNICO
Esgotamento da via administrativa do Ministério da Saúde para ressarcimento do dano
27. Preliminarmente, oportuno consignar que, nos termos do art. 23, § 1º, do Decreto 7.827/2012, que regulamenta a Lei Complementar 141/2012, e item 9.3.5.2 do Acórdão 1072/2017-TCU-Plenário (Relator Min. Bruno Dantas) , foram esgotadas, na via administrativa de controle interno do Ministério da Saúde, as medidas para ressarcimento do dano, conforme notificações aos responsáveis em 16/8/2017 (peça 18) .
Caracterização das irregularidades geradoras do dano ao erário
28. Extrai-se da situação sintetizada na seção 'histórico' desta instrução que o tomador de contas identificou como ilícito gerador do dano as seguintes irregularidades, o que teria ocasionado um prejuízo de R$ 154.071,96:
28.1. Falta e/ou falha na documentação comprobatória de dispensações de medicamentos do Programa Farmácia Popular do Brasil, caracterizada por
a)  Ocorrência 1: registro de dispensação de medicamentos e/ou correlatos sem notas fiscais que comprovem a aquisição;
Dispositivos violados: arts. 23, 39 e 40 da Portaria 971/2012, vigente à época;
Responsáveis: Drogaria Goiás Comércio de Produtos Farmacêuticos Eireli, Sra. Paula Christina Gomes Goncalves Lenza, dirigente e acionista/quotista, no período de 17/3/2010 até o momento da presente instrução, e Sr. Celismar Goncalves, sócio administrador, no período de 14/4/1989 a 13/1/2016; 
Condutas: registrar a dispensação de medicamentos e/ou correlatos sem notas fiscais que comprovem a aquisição;
Evidência:  Constatações 426152 e 426153 do Relatório de Auditoria 16.445 do Denasus (peça 18, p. 5-6) ;
b)  Ocorrência 2: não apresentação dos cupons vinculados e receitas médicas solicitados;
Dispositivos violados: art. 39 da Portaria 971/2012, vigente à época;
Responsáveis: Drogaria Goiás Comércio de Produtos Farmacêuticos Eireli, Sra. Paula Christina Gomes Goncalves Lenza, dirigente e acionista/quotista, no período de 17/3/2010 até o momento da presente instrução, Sr. Celismar Goncalves, sócio administrador, no período de 14/4/1989 a 13/1/2016;
Condutas: não apresentar os cupons vinculados e receitas médicas solicitados;
Evidência: Constatação 426154 do Relatório de Auditoria 16.445 do Denasus (peça 18, p. 8-9) ;
c)  Ocorrência 3: registro de dispensação de medicamentos e/ou correlatos em nome/cpf de pessoas falecidas;
Dispositivos violados: art. 28 da Portaria 971/2012, vigente à época;
Responsáveis: Drogaria Goiás Comércio de Produtos Farmacêuticos Eireli, Sra. Paula Christina Gomes Goncalves Lenza, dirigente e acionista/quotista, no período de 17/3/2010 até o momento da presente instrução, e Sr. Celismar Goncalves, sócio administrador, no período de 14/4/1989 a 13/1/2016;
Condutas: registrar a dispensação de medicamentos e/ou correlatos em nome/cpf de pessoas falecidas;
Evidência: Constatação 426156 do Relatório de Auditoria 16.445 do Denasus (peça 18, p. 10-11) ;
29. Ressalte-se que, na lista das ocorrências acima, o Sr. Celismar Goncalves foi incluído na relação de responsáveis por deter poderes de administração na empresa Drogaria Goiás Comércio de Produtos Farmacêuticos Eireli no período das ocorrências, conforme se verifica na base de dados da Receita Federal do Brasil (peça 28) .
30. Conforme discorrido a seguir no tópico desta peça instrutória intitulado 'Responsabilização da Pessoa Física dos Empresários Individuais, Sócios e Dirigentes dos Estabelecimentos Comerciais e Individualização das Condutas', está devidamente caracterizada a responsabilidade de cada pessoa, física e jurídica, incluída na relação de responsáveis desta tomada de contas especial, tendo em vista a natureza jurídica da farmácia ou drogaria, bem como o papel que as pessoas físicas exerciam  à frente do negócio.
Responsabilização da Pessoa Física dos Empresários Individuais, Sócios e Dirigentes dos Estabelecimentos Comerciais e Individualização das Condutas
31. Em pesquisa à base de dados de Acórdãos do TCU, localizam-se três processos julgados referentes ao Programa Farmácia Popular do Brasil que já tiveram acórdãos publicados, os TCs Processo 002.874/2014-8, Processo 003.274/2013-6 e Processo 030.027/2017-9. Em todos esses processos foi considerada a responsabilização solidária do representante legal e da empresa, não se vislumbrando motivo para entendimento diverso.
Em raciocínio convergente, embora não se veja de pronto no arcabouço jurídico estabelecido para o Programa Farmácia Popular do Brasil condições inequívocas para o enquadramento in totum na Súmula TCU 286, quando a pessoa jurídica de direito privado responde solidariamente com seus administradores pelos danos causados ao erário na aplicação desses recursos, entende-se cabível invocar aquele entendimento considerando uma situação fática e continuada, amparada em seguidas portarias e concertações com as farmácias participantes, caracterizando uma ação pública, com recursos públicos a elas transferidos.
33. Em julgado mais recente (Acórdão 5259/2018-TCU-1ª Câmara, relator Ministro Vital do Rêgo, proferido no TC Processo 030.027/2017-9) , os posicionamentos da unidade técnica, do Ministério Público Junto ao TCU e do Relator foram uníssonos por considerar o caráter convenial conferido às avenças firmadas com farmácias e drogarias privadas pelo Programa Farmácia Popular do Brasil, o que corrobora a citação da pessoa jurídica em solidariedade com a pessoa física dos seus administradores. Cita-se trecho do Voto condutor do referido Acórdão:
'Com relação à matéria de fato, como bem ressaltou o MPTCU, a norma que instituiu o PFPB (art. 2º, inciso II, da Portaria 184/2011, sucedido pelo art. 2º, inciso II, Portaria 111/2016) atribuiu ao programa, expressamente, a natureza de convênio, por meio do qual é outorgado ao particular (farmácia ou drogaria integrante da rede privada) a gestão de recursos públicos. Assim, ao assumir voluntariamente o múnus público de gestão de recursos do PFPB, o particular se submete à obrigação de prestar contas, conforme disposto no artigo 70, parágrafo único, da Constituição, e eventual responsabilização em caso mau uso dos recursos geridos, consoante dispõe o artigo 71, inciso II, da CF/1988.
Nesse contexto, compartilho o entendimento do MPTCU, no sentido de que, ao se considerar a gestão de recursos públicos no âmbito de uma pessoa jurídica de direito privado, as decisões das pessoas naturais administradoras dessa pessoa jurídica determinam a destinação a ser dada àqueles recursos públicos. Isso faz com que, além da pessoa jurídica, também seus administradores sejam obrigados, pessoalmente, a comprovar a regular aplicação dos recursos públicos submetidos às suas decisões, a exemplo do que deliberou esta Corte no Acórdão 8969/2016-TCU-Segunda Câmara (Rel. Min. Raimundo Carreiro) .'
34. Tal entendimento se aplica integralmente nos casos em que o estabelecimento comercial farmacêutico é uma sociedade por quotas de responsabilidade limitada (Ltda.) , devendo ser chamados aos autos a pessoa jurídica em solidariedade com a (s) pessoa (s) física (s) do (s) sócio (s) -administrador (es) , com suas responsabilidades restritas aos períodos de administração, bem como nos casos de empresa individual de responsabilidade limitada (Eireli) , chamando essa pessoa jurídica em solidariedade com a pessoa física do dirigente.
35. Há também os casos de farmácias e drogarias estabelecidas sob a natureza jurídica de empresário individual, onde a pessoa física (empresário) responde por todos os atos, fatos, direitos e obrigações decorrentes da atividade empresarial desempenhada, inclusive com seu patrimônio pessoal. Nesse caso não há personalidade jurídica de direito privado. Os empresários individuais se equiparam a pessoa jurídica apenas para fins fiscais, nos termos do art. 2º do Decreto-Lei 1.706, de 23 de outubro de 1979.
36. Nesses casos, não há que se falar da aplicação da Súmula 286-TCU, tampouco da desconsideração da personalidade jurídica, pois está claro que não há pessoa jurídica nessa relação, bastando então constar da relação de responsáveis dos autos a pessoa física do empresário individual. 
37. Nesse sentido já se manifestou esta Corte de Contas, no Acórdão 2737/2013-TCU-Plenário, da relatoria do Min. Augusto Sherman Cavalcanti:
'14. Como consta da manifestação do Secretário da Serur, o empresário é pessoa física, titular da empresa, e, no caso de empresário individual não há personalidade jurídica diversa, 'logo, não há que se falar em pessoa jurídica, mas, apenas, em pessoa física.'
15. Nesse sentido, conforme consignado nos Acórdão 1563/2012-TCU-Plenário, 1870/2010 - Primeira Câmara e 615/2008 - Segunda Câmara, a empresa individual não tem personalidade diversa e separada do titular, constituindo uma única pessoa e um único patrimônio.'
38. O caso concreto tratado nesta TCE envolve o estabelecimento comercial Drogaria Goiás Comércio de Produtos Farmacêuticos Eireli (CNPJ 25.124.199/0001-90) , que esteve constituído sob a natureza jurídica de sociedade limitada até 13/1/2016 (peça 10, p. 4) e, a partir de então, sob a natureza jurídica de empresa individual de responsabilidade limitada (Eireli) .
39. Ressalte-se que as irregularidades discutidas nestes autos foram praticadas quando a empresa ainda era uma empresa limitada e, por isso, devem ser responsabilizados, solidariamente com a pessoa jurídica, a Sra. Paula Christina Gomes Goncalves Lenza, sócia administradora até 13/1/2016, e o Sr. Celismar Goncalves, sócio administrador, no período de 14/4/1989 a 13/1/2016.
40. Considerando os ilícitos acima identificados, a imputação de responsabilidade atende aos pressupostos estabelecidos na jurisprudência desta Corte de Contas. Com efeito, há elementos para individualizar as condutas, o nexo de causalidade entre estas e as irregularidades geradoras do dano e está caracterizada a atuação, no mínimo culposa, dos responsáveis, conforme resumido na matriz de responsabilização anexa a esta instrução e demonstrado na descrição das ocorrências listadas no tópico retro 'Caracterização das Irregularidades Geradoras do Dano ao Erário'.
41. Encontram-se, dessa forma, elementos probatórios nos autos que autorizam a responsabilização da empresa Drogaria Goiás Comércio de Produtos Farmacêuticos Eireli, da Sra. Paula Christina Gomes Goncalves Lenza e do Sr. Celismar Goncalves. 
42. Na seara do Direito Financeiro, é cediço que cabe ao responsável demonstrar, por meio da documentação exigida nos normativos do PFPB, a boa e regular aplicação dos recursos públicos federais geridos no âmbito do referido programa, ainda que tais recursos financeiros lhes tenham sido repassados posteriormente à dispensação dos medicamentos, pois fora feito com base nas informações prestadas pelo estabelecimento comercial farmacêutico à luz das exigências previamente estabelecidas e aceitas pelo ente privado. 
43. Cabia às pessoas aqui responsabilizadas comprovar, por meio de documentos hábeis (notas fiscais de entrada, receitas médicas, cupons vinculados, cupons fiscais etc) , que as dispensações de medicamentos respeitaram os normativos do programa.
Citações
44. Em cumprimento ao Despacho do Secretário da Secex-TCE (peça 31) , foi promovida a citação dos responsáveis por meio dos ofícios:
	a) empresa Drogaria Goiás Comércio de Produtos Farmacêuticos Eireli: 14345/2019-TCU/Seproc (peça 35) , tendo tomado ciência no dia 20/12/2019, conforme atesta o AR constante da peça 8;
	b) Sra. Paula Christina Gomes Goncalves Lenza: 14350/2019-TCU/Seproc (peça 36) , tendo tomado ciência no dia 23/12/2019, conforme atesta o AR constante da peça 40;
	c) Sr. Celismar Goncalves: 14351/2019-TCU/Seproc (peça 37) , tendo tomado ciência no dia 23/12/2019, conforme atesta o AR constante da peça 39.
Revelia dos responsáveis
45. Apesar de os responsáveis terem sido devidamente citados, conforme atestam os avisos de recebimento, não atenderam à citação e não se manifestaram quanto às irregularidades verificadas.
46. Transcorrido o prazo regimental fixado e mantendo-se inertes os aludidos responsáveis, impõe-se que sejam considerados revéis, dando-se prosseguimento ao processo, de acordo com o art. 12, § 3º, da Lei 8.443/1992.
47. Nos processos do TCU, a revelia não leva à presunção de que seriam verdadeiras todas as imputações levantadas contra os responsáveis, diferentemente do que ocorre no processo civil, em que a revelia do réu opera a presunção da verdade dos fatos narrados pelo autor. Dessa forma, a avaliação da responsabilidade do agente não pode prescindir da prova existente no processo ou para ele carreada.
48. Ao não apresentar defesa, os responsáveis deixaram de produzir prova da regularidade dos atos que praticaram, em afronta às normas que impõem a obrigação legal àqueles que gerem recursos públicos, sempre que demandados pelos órgãos de controle, apresentar os documentos que demonstrem a correta utilização das verbas públicas, a exemplo do contido no art. 93 do Decreto-Lei 200/67: 'Quem quer que utilize dinheiros públicos terá de justificar seu bom e regular emprego na conformidade das leis, regulamentos e normas emanadas das autoridades administrativas competentes.' 
49. Mesmo as alegações de defesa não sendo apresentadas, considerando o princípio da verdade real que rege esta Corte, procurou-se buscar, em manifestações dos responsáveis na fase interna desta Tomada de Contas Especial, se havia algum argumento que pudesse ser aproveitado a seu favor. 
Culpabilidade
50. No âmbito do TCU, é considerado de boa-fé o responsável que, embora tenha concorrido para o dano ao erário ou outra irregularidade, seguiu as normas pertinentes, os preceitos e os princípios do direito. A análise, portanto, é feita sob o ponto de vista objetivo, sem que seja necessária a comprovação de má-fé (dolo) , mas apenas da ausência de boa-fé objetiva (Acórdão 7936/2018-TCU-Segunda Câmara, rel. Min. Augusto Sherman) .
51. É razoável afirmar que os responsáveis tinham consciência da ilicitude dos atos que praticaram, sendo-lhes exigível conduta diversa, tendo em vista a clareza dos normativos a que estavam vinculados na gestão do PFPB e que foram violados. Dessa forma, diante dos elementos carreados aos autos, não é possível afirmar a existência de boa-fé dos responsáveis.
Verificação do Prazo de Prescrição da Pretensão Punitiva
52. Observa-se não ter ocorrido a prescrição da pretensão punitiva por parte do TCU, que, nos termos do entendimento firmado no Acórdão 1441/2016-TCU-Plenário (Rel. Ministro Benjamin Zymler) , subordina-se ao prazo geral de prescrição indicado no art. 205 do Código Civil, qual seja, dez anos contados a partir da data de ocorrência da irregularidade sancionada, nos termos do art. 189 do Código Civil. As irregularidades discutidas nesta TCE ocorreram nos exercícios de janeiro de 2014 a fevereiro de 2015, bem como houve interrupção do prazo prescricional, em função do ato que determinou as citações (peça 31) , portanto há menos de 10 anos.
CONCLUSÃO
53. Diante da revelia da empresa Drogaria Goiás Comércio de Produtos Farmacêuticos Eireli, da Sra. Paula Christina Gomes Goncalves Lenza e do Sr. Celismar Goncalves, e inexistindo nos autos elementos que permitam concluir pela ocorrência de boa-fé ou de outros excludentes de culpabilidade em sua conduta, propõe-se que suas contas sejam julgadas irregulares e que os responsáveis sejam condenados em débito, bem como aplicada a multa prevista no art. 57 da Lei 8.443/1992."
3.	Por fim, a Secex/TCE propõe ao Tribunal (peças 42/44) : 
	3.1. considerar revéis, para todos os efeitos, a empresa Drogaria Goiás Comércio de Produtos Farmacêuticos Eireli., a Sra. Paula Christina Gomes Goncalves Lenza e o Sr. Celismar Goncalves, dando-se prosseguimento ao processo, nos termos do art. 12, § 3º, da Lei 8.443/1992 c/c o art. 202, § 8º, do RI/TCU;
	3.2. com fundamento nos arts. 1º, inciso I, 16, inciso III, alíneas b e c, da Lei 8.443/1992 c/c os arts. 19, caput, e 23, inciso III, da mesma Lei, julgar irregulares as contas da empresa Drogaria Goiás Comércio de Produtos Farmacêuticos Eireli., da Sra. Paula Christina Gomes Goncalves Lenza e do Sr. Celismar Goncalves, condenando-os  ao pagamento das quantias a seguir especificadas, com a fixação do prazo de quinze dias, a contar da notificação, para comprovar, perante o Tribunal (art. 214, inciso III, alínea a, do RI/TCU) , o recolhimento da dívida aos cofres do Fundo Nacional de Saúde - FNS, atualizada monetariamente e acrescida dos juros de mora, calculada a partir das datas discriminadas até a do recolhimento, na forma prevista na legislação em vigor: 
	VALOR ORIGINAL (R$) 
	DATA DA OCORRÊNCIA

	2.397,60
	28/02/2014

	1.251,45
	28/02/2014

	743,51
	16/04/2014

	2.218,50
	16/04/2014

	1.036,42
	12/05/2014

	7,80
	12/05/2014

	53,46
	12/05/2014

	4.053,00
	12/05/2014

	36,91
	12/05/2014

	1.577,40
	30/05/2014

	511,48
	30/05/2014

	25,20
	07/07/2014

	148,06
	07/07/2014

	50,37
	07/07/2014

	93,60
	07/07/2014

	46,80
	31/07/2014

	1.931,98
	31/07/2014

	36,91
	01/08/2014

	417,26
	01/08/2014

	24,00
	01/09/2014

	6.189,30
	01/09/2014

	6.483,29
	09/09/2014

	73,82
	09/09/2014

	57,60
	01/10/2014

	10.133,70
	01/10/2014

	8.326,90
	02/10/2014

	30,54
	02/10/2014

	5607,16
	03/11/2014

	16.234,50
	03/11/2014

	4,80
	03/11/2014

	26,73
	03/11/2014

	30,00
	03/11/2014

	6.808,39
	28/11/2014

	16.785,00
	28/11/2014

	20.511,60
	14/01/2015

	49,20
	14/01/2015

	6.358,35
	14/01/2015

	248,84
	14/01/2015

	165,60
	14/01/2015

	7.659,56
	09/02/2015

	25.479,75
	09/02/2015

	54,00
	09/02/2015

	91,62
	09/02/2015

	3.3. aplicar à empresa Drogaria Goiás Comércio de Produtos Farmacêuticos Eireli, à Sra. Paula Christina Gomes Goncalves Lenza e ao Sr. Celismar Goncalves, individualmente,  a multa prevista no art. 57 da Lei 8.443/1992;
	3.4. autorizar, desde logo, com base no art. 28, inciso II, da Lei 8.443/1992, a cobrança judicial das dívidas, caso não atendidas as notificações;
	3.5. autorizar, se solicitado, o pagamento das dívidas em até 36 parcelas mensais e consecutivas, nos termos do art. 26 da Lei 8.443/1992 c/c o art. 217 do RI/TCU;	
	3.6. encaminhar cópia da deliberação que sobrevier ao Procurador-Chefe da Procuradoria da República em Goiás, com fulcro no § 3º do art. 16 da Lei 8.443/1992 c/c o § 7º do art. 209 do RI/TCU, para adoção das medidas cabíveis, e comunicar-lhe que o relatório e o voto que a fundamentarem podem ser acessados por meio do endereço eletrônico www.tcu.gov.br/acordaos e que, caso haja interesse, o Tribunal pode enviar-lhe cópia desses documentos sem qualquer custo.
4.	O Ministério Público junto ao TCU, representado pelo Procurador Rodrigo Medeiros Lima, manifesta-se de acordo com o encaminhamento oferecido pela Secex/TCE (peça 45) .
	É o Relatório.

não há.

Procurador Rodrigo Medeiros de Lima.

TOMADA DE CONTAS ESPECIAL. RECURSOS PÚBLICOS DO FUNDO NACIONAL DE SAÚDE. PROGRAMA FARMÁCIA POPULAR DO BRASIL - AQUI TEM FARMÁCIA POPULAR. ALEGAÇÕES DE DEFESA INSUFICIENTES PARA AFASTAR A IRREGULARIDADE. ÔNUS DO GESTOR DE COMPROVAR O CORRETO EMPREGO DA VERBA PÚBLICA. CONTAS IRREGULARES, COM DÉBITO E MULTA. 1. O ônus de comprovar a regular aplicação da integralidade dos recursos públicos compete ao responsável, por meio de documentação consistente, a demonstrar cabalmente os gastos efetuados na execução das ações do programa federal indicado. 2. Julgam-se irregulares as contas do responsável, condenando-o ao pagamento do débito e da multa pertinente, quando não comprovada regularidade na aplicação dos recursos públicos.

TOMADA DE CONTAS ESPECIAL (TCE)

Secretaria de Controle Externo de Tomada de Contas Especial (SecexTCE).

Trago à apreciação deste Colegiado Tomada de Contas Especial instaurada pelo Fundo Nacional de Saúde - FNS, em razão de irregularidades na gestão de R$ 154.071,96 referentes a recursos do Sistema Único de Saúde - SUS destinados à execução do Programa Farmácia Popular do Brasil - Aqui Tem Farmácia Popular (PFPB) pela Drogaria Goiás Comércio de Produtos Farmacêuticos Eireli, localizada no Município de Goiatuba/GO.
2.	 O concedente originalmente indicou como responsáveis a Drogaria Goiás Comércio de Produtos Farmacêuticos Eireli e sua dirigente e acionista/quotista, Sra. Paula Christina Gomes Gonçalves Lenza. 
3.	O Programa Farmácia Popular do Brasil, instituído pela Lei 10.858/2004 e regulamentado pelo Decreto 5.090/2004, visa a cumprir diretriz da Política Nacional de Assistência Farmacêutica, no sentido de dar à população o acesso a medicamentos considerados essenciais.
4.	O Programa Farmácia Popular do Brasil consiste na disponibilização de medicamentos e/ou correlatos à população, pelo Ministério da Saúde, por dois meios: i) Rede Própria, constituída por Farmácias Populares, em parceria com os Estados, Distrito Federal e Municípios; e ii) Aqui Tem Farmácia Popular, constituído por meio de convênios com a rede privada de farmácias e drogarias. (Anexo LXXVII, art. 2º, incisos I e II, da Portaria de Consolidação GM/MS 5/2017) .
5.	Atualmente, na modalidade Aqui Tem Farmácia Popular, são disponibilizados gratuitamente medicamentos para o tratamento de hipertensão, diabetes e asma. Além destes, são disponibilizados, com até 90% de desconto, medicamentos para rinite, dislipidemia, doença de Parkinson, osteoporose e glaucoma e, ainda, anticoncepcionais e fraldas geriátricas.
6.	Com base na fiscalização realizada na Drogaria Goiás Comércio de Produtos Farmacêuticos Eireli, o Departamento Nacional do Sistema Único de Saúde - Denasus (constatações 426152 e 426153 do Relatório de Auditoria 16.445 MS/SGEP/Denasus, peça 18, p. 5-6) apontou irregularidades na execução do Programa Farmácia Popular do Brasil, modalidade Aqui Tem Farmácia Popular, com prejuízo no valor histórico de R$ 154.071,96, no período compreendido entre janeiro de 2014 e fevereiro de 2015, pela dispensação de medicamentos e/ou correlatos do aludido PFPB sem observar as exigências contidas  na legislação, em especial as dos arts. 23 e 40 da Portaria GM/MS 971/2012, assim detalhada:
	a) falta de comprovação de estoque suficiente para as dispensações de medicamentos no âmbito do Programa Farmácia Popular do Brasil, sendo que a drogaria dispensou medicamentos sem a comprovação total das aquisições, por meio de notas fiscais, não disponibilizando os cupons fiscais solicitados;
	b)  registros, no sistema de autorização de venda, de dispensações de medicamentos para CPFs de beneficiários que tinham falecido em data anterior a esses registros.
7.	Na instrução da peça 29, a Secex/TCE concluiu por promover a citação da Drogaria Goiás Comércio de Produtos Farmacêuticos Eireli, de sua sócia administradora, a Sra. Paula Christina Gomes Goncalves Lenza, mas também de outro sócio administrador da aludida drogaria, no período de 14/04/1989 a 13/01/2016, o Sr. Celismar Goncalves, por "não atender aos requisitos formais de guarda e apresentação dos documentos comprobatórios das dispensações, não os apresentando quando solicitado pelos órgãos de controle ou apresentando-os parcialmente ou com falhas".
8.	Encaminhados os ofícios citatórios, os responsáveis deixaram transcorrer in albis o prazo regimental para o recolhimento do débito ou encaminhamento das alegações de defesa, com apresentação da respectiva documentação apta a comprovar a legalidade no uso dos recursos federais geridos, restando caracterizada a revelia prevista no art. 12, § 3º, da Lei 8.443/1992.
9.	 A Secex/TCE considerou que os elementos acostados aos autos são suficientes para configurar as irregularidades atribuídas aos responsáveis e propôs ao Tribunal, com anuência do Ministério Público junto ao TCU, a irregularidade das contas da Drogaria Goiás Comércio de Produtos Farmacêuticos Eireli, bem assim de seus sócios, Sra. Paula Christina Gomes Goncalves Lenza e Sr. Celismar Goncalves, com base no art. 16, inciso III, alíneas b e c, da Lei 8.443/1992, condenando-os, solidariamente, ao pagamento do débito apurado e da multa proporcional ao dano ao erário. 
10.	Considero importante destacar que a modalidade Aqui Tem Farmácia Popular do PFPB tem natureza convenial, conforme dispõe a Portaria GM/MS 184/2011, e normas que a sucederam, como a Portarias GM/MS 971/2012 e 111/2016 e a Portaria de Consolidação GM/MS 5/2017. 
11.	Acrescente-se que, nos termos do art. 10 da Portaria GM/MS 971/2012, vigente à época dos fatos, podem participar do PFPB Aqui Tem Farmácia Popular as farmácias e drogarias que atenderem aos critérios: requerimento e termo de adesão assinados pelo representante legal da empresa; ficha cadastral preenchida; inscrição no Cadastro Nacional de Pessoas Jurídicas - CNPJ; registro na junta comercial; autorização para funcionamento emitida pela Anvisa - Agência Nacional de Vigilância Sanitária; situação de regularidade com a Previdência Social; farmacêutico responsável técnico com Certificado de Regularidade Técnica válido e emitido pelo Conselho Regional de Farmácia; disponibilidade de equipamento eletrônico habilitado a emitir cupom fiscal e vinculado para o processamento das operações eletrônicas do Programa, assim como de sistema de gerenciamento eletrônico capaz de realizar requisições eletrônicas, por meio de interface web; e de pessoal treinado para atuar no PFPB, de acordo com as normas e procedimentos estabelecidos. 
12.	Portanto, ao assinar o termo de adesão, a pessoa jurídica participante do Aqui Tem Farmácia Popular assume a responsabilidade de bem executar o programa, podendo os seus sócios ser arrolados também como responsáveis solidários. Eis excerto do Voto condutor do Acórdão 2457/2019-TCU-Primeira Câmara (rel. Min. Vital do Rêgo) sobre a matéria:
"16. Acerca da responsabilização solidária da pessoa jurídica com a pessoa física de seus sócios administradores, esta Corte já se posicionou por conferir o caráter convenial às avenças firmadas com farmácias e drogarias privadas pelo Programa Farmácia Popular do Brasil, o que corrobora o encaminhamento proposto, conforme trecho do voto que integrou o Acórdão 5259/2018-TCU-Primeira Câmara, a seguir transcrito:
'Com relação à matéria de fato, como bem ressaltou o MPTCU, a norma que instituiu o PFPB (art. 2º, inciso II, da Portaria 184/2011, sucedido pelo art. 2º, inciso II, Portaria 111/2016) atribuiu ao programa, expressamente, a natureza de convênio, por meio do qual é outorgada ao particular (farmácia ou drogaria integrante da rede privada) a gestão de recursos públicos.
Assim, ao assumir voluntariamente o múnus público de gestão de recursos do PFPB, o particular se submete à obrigação de prestar contas, conforme disposto no artigo 70, parágrafo único, da Constituição, e à eventual responsabilização em caso de mau uso dos recursos geridos, consoante dispõe o artigo 71, inciso II, da CF/1988'."
13.	Diante de todo esse contexto, para fins de responsabilização quanto ao dano causado ao erário, não há reparos a fazer no procedimento adotado pela unidade técnica. 
14.	No mérito, não há elementos nos autos capazes de afastar as irregularidades constatadas pelo Denasus na fiscalização realizada na Drogaria Goiás Comércio de Produtos Farmacêuticos Eireli, relativas a medicamentos dispensados em desacordo com as normas aplicáveis.
15.	A Portaria GM/MS 971/2012, vigente à época dos fatos apurados, assim dispôs sobre o Programa Farmácia Popular do Brasil:
 "Art. 23. Para a comercialização e a dispensação dos medicamentos e/ou correlatos no âmbito do PFPB, as farmácias e drogarias devem obrigatoriamente observar as seguintes condições:
I - apresentação pelo paciente, de documento oficial com foto no qual conste o seu número de CPF, e sua fotografia; e
II - apresentação de prescrição médica, no caso de medicamentos, ou prescrição, laudo ou atestado médico, no caso de correlatos, com as seguintes informações: a) número de inscrição do médico no CRM, assinatura e carimbo médico e endereço do estabelecimento de saúde; b) data da expedição da prescrição médica; e c) nome e endereço residencial do paciente. 
§ 1º As farmácias e drogarias deverão providenciar 2 (duas) cópias legíveis da prescrição, laudo ou atestado médico apresentado pelo paciente no ato da compra, arquivando-as uma em meio físico e outra em meio magnético e/ou arquivo digitalizado no próprio estabelecimento, e mantê-las por 5 (cinco) anos para apresentação sempre que for solicitado. 
§ 2º Caberá às farmácias e drogarias manter por um prazo de 5 (cinco) anos para apresentação, sempre que necessário, as notas fiscais de aquisição dos medicamentos e/ou correlatos do PFPB junto aos fornecedores, com arquivamento de 2 (duas) cópias, uma em meio físico e outra em meio magnético e/ou arquivo digitalizado, no próprio estabelecimento.
§ 3º No caso de não ser possível a guarda das cópias dos documentos de que tratam os §§ 1º e 2º em meio magnético e/ou arquivo digitalizado no próprio estabelecimento, as farmácias e drogarias poderão arquivá-las em meio físico na respectiva empresa que a ela presta serviços contábeis ou em outro estabelecimento de sua preferência."
16.	Mesmo diante das exigências normativas e das irregularidades especificadas pelo Departamento Nacional do Sistema Único de Saúde na fiscalização que fez na entidade farmacêutica, os responsáveis não aproveitaram a fase de alegações de defesa junto ao TCU para apresentar as notas fiscais de aquisição dos medicamentos, de forma a afastar a incompatibilidade entre as aquisições e as dispensações dos medicamentos auditados por aquele Departamento.
17.	A alegação de apresentação da documentação fiscal ao Denasus durante a auditoria, além de ter sido considerada insuficiente para elidir a irregularidade naquela ocasião, não serve, nesta fase processual, para desconfigurar o achado de auditoria indicado pelo aludido Departamento. 
18.	Ressalte-se que permanecem as falhas em documentos (registro de dispensação de medicamentos e/ou correlatos sem respaldo em notas fiscais que possam comprovar a aquisição; falta de apresentação dos cupons vinculados e receitas médicas solicitados; e registros, no sistema de autorização de venda, de dispensações de medicamentos para CPFs de beneficiários que tinham falecido em data anterior a esses registros) . Restam injustificadas, portanto, as irregularidades constatadas pelo Denasus.
19.	O descumprimento de qualquer das regras dispostas na multicitada Portaria GM/MS 971/2012 pelas farmácias e drogarias caracteriza prática de irregularidade no âmbito do PFPB, a teor da disposição de seu art. 40, que relaciona em dezoito incisos, dentre outras, algumas situações irregulares, das quais destaco a seguinte: comercializar e dispensar medicamentos e/ou correlatos fora da estrita observância das regras de execução do PFPB.  
20.	Nesse contexto e considerando que, na condição de participante do PFPB - Aqui Tem Farmácia Popular Público, o responsável tem o ônus de demonstrar a boa e regular aplicação dos recursos federais recebidos, a teor das disposições dos arts. 70, parágrafo único, da Constituição Federal, 93 do Decreto-lei 200/1967 e 66 do Decreto 93.872/1986, entendo, na linha do parecer da unidade técnica e da manifestação do Ministério Público junto ao TCU, que as contas da Drogaria Goiás Comércio de Produtos Farmacêuticos Eireli, de sua sócia administradora, a Sra. Paula Christina Gomes Goncalves Lenza, e de outro sócio administrador, no período de 14/04/1989 a 13/01/2016, o Sr. Celismar Goncalves, devem ser julgadas irregulares, com base no art. 16, inciso III, alíneas b e c, da Lei 8.443/1992, que melhor se amolda ao presente caso, com débito e multa proporcional ao dano causado.
21.	Cumpre, ainda, destacar que esse encaminhamento que ora proponho está em alinhamento com a jurisprudência deste Tribunal, consoante os seguintes julgados: Acórdãos 4.476/2019 (de minha relatoria) , 6.167/2020 (Relator Ministro Aroldo Cedraz) , 5.730/2020 (Relatora Ministra Ana Arraes) ,  desta 2ª Câmara, e 5.797/2020 (Relator Ministro Benjamin Zymler) e 6.481/2020 (Relator Ministro Vital do Rêgo) , ambos da 1ª Câmara, dentre outros. 
	 Ante o exposto, manifesto-me por que seja adotada a deliberação que ora submeto a este Colegiado.
T.C.U., Sala das Sessões, em 30 de junho de 2020.
MARCOS BEMQUERER COSTA
Relator